【裁判字號】    90,自更,11
【裁判日期】    920522
【裁判案由】    瀆職
【裁判全文】
臺灣高雄地方法院刑事判決                            九十年度自更字第一一號
    自  訴  人  乙○○
    被      告  丙○○
右列被告因瀆職案件，經自訴人提起自訴，本院以八十九年度自字第一０四號中華民
國九十年四月三日裁定駁回自訴，自訴人不服該裁定，提起抗告，經臺灣高等法院高
雄分院以九十年度抗字第六０號發回更審，本院判決如左：
    主  文
丙○○無罪。
    理  由
一、自訴意旨略以：被告丙○○係高雄市刑警大隊刑事偵二隊第六分隊分隊長，於八
    十七年九月十一日二十時、二十三時許，意圖取供，以不法之方法刑求自訴人，
    以拳頭打擊自訴人頭部數下及以手肘頂自訴人之背部，以便取得自訴人不實之自
    白，而造成自訴人身體及精神上重大傷害，並行使偽變造警卷內所附另紙與爆裂
    物上相同字句之字條及爆裂物上之指紋等證據，虛構自訴人之犯罪事實，使法院
    刑事判決有事實錯誤，自訴人因而遭臺灣高等法院高雄分院以八十八年度上訴字
    第五００號判處有期徒刑十年確定，因認被告涉犯刑法第一百二十五條、第一百
    六十九條、第二百十六條、第二百十條之瀆職、誣告、行使偽變造私文書等罪嫌
    云云。
二、按犯罪事實應依證據認定之，無證據不得推定其犯罪事實；又不能證明被告犯罪
    者，應諭知無罪之判決，刑事訴訟法第一百五十四條、第三百零一條第一項分別
    定有明文。次按被害人係以使被告受刑事處罰為目的，故其陳述被告之犯罪情形
    ，雖非絕對不得採為判決之基礎，但以陳述本身無瑕疵可指，且與事實相符者始
    得為之，最高法院五十六年台上字第六九八號判例參照。又「被害人之陳述如無
    瑕疪，且就其他方面調查又與事實相符，固足採為科刑之基礎，倘其陳述尚有瑕
    疵，則在未究明前，遽採為論罪科刑之根據，即難認為適法」、「告訴人之告訴
    ，係以使被告受刑事訴追為目的，是其陳述是否與事實相符，仍應調查其他證據
    以資審認」（最高法院六十一年台上字第三０九九號判例、五十二年台上字第一
    三００號判例可資參照）。再認定被告有罪之事實，應憑證據，如未能發現相當
    之證據，或證據不足以證明，自不能以推測或擬制之方法，以為裁判之基礎；且
    認定犯罪事實所憑之證據，其為訴訟上之證明，須達於通常一般人均不致有所懷
    疑，而得確信其為真實之程度者，始得據為有罪之認定，倘其證明尚未達到此一
    程度而有合理之懷疑存在時，尚難為有罪之認定基礎；苟積極證據不足以為不利
    於被告事實之認定，即應為有利於被告之認定，更不必有何有利之證據（最高法
    院三十年上字第八一六號、四十年臺上字第八六號、七十六年臺上字第四九八六
    號判例參照）。
三、自訴人指訴被告丙○○涉犯上開罪嫌，無非以臺灣高雄地方法院檢察署八十七年
    九月十二日秦醫字第０四六號，記載其左右肩胛骨處各有一處瘀血傷三Ⅹ五、二
    Ⅹ二公分、胸前正中一０Ⅹ五公分瘀血傷呈網狀之驗傷診斷書一紙為憑。訊據被
    告丙○○堅決否認有何瀆職等犯行，辯稱：現場是圍起來的，我們無法進入，指
    紋是從引爆後殘留的碎片取的，由鑑識中心人取樣送刑事警察局比對出來的，字
    條也是鑑識中心在現場取得，指紋是從炸彈內部取樣的，這二樣都不是我們取樣
    ，當天是我們值日故此案由我們承辦，第二天指紋結果出來我們就開始找他，知
    道他在高雄市○○路附近，我找到被告逮補時約下午四點三十分，後我們直接到
    被告小港的家搜索，後將他帶回我們分隊制作筆錄時他說是林祈發與他一起作的
    ，且是林某去放的，我們又到路竹帶回林某，林某指認是乙○○作的，且說梁某
    有打電話要他看新聞，我們又到被告小港的家搜索，在他家外找到一些燒過的工
    具，偵訊至十二點結束就將被告送到總局的拘留室，第二天在送高雄地檢署前梁
    某有當者媒體示範如何製造炸彈，我們沒有刑求他，因為有科學證據且時間很短
    ，又要去那麼多地方，被告的傷單可能是逮補他時受傷的，因為他是重刑犯且之
    前被告亦有槍砲案件所以在逮補當中我們將被告之雙手往後扣，並押著他後頸，
    可能是這樣受傷的，前胸的傷害可能是他自己造成的等語。經查：
（一）本件自訴人乙○○前曾因意圖恐嚇社會大眾，未經許可，而於八十七年九月十
      日晚上八時許，在高雄市○○區○○路四十二巷八號自宅客廳內，以二包火藥
      ，蠟燭、膠帶、衛生紙、噴火器、電線、瓦斯、鐵罐等物，擅自製造一枚爆裂
      物後（俗稱土製炸彈），再以塑膠帶包好並書寫：「幹你娘！送你們一個炸彈
      ，還有下次。＊ＰＳ給陳進興抱不平。殺手留」字句於紙上，及將紙條黏貼於
      塑膠袋外面，隨即於當晚十時三十分許，將上開爆裂物放置於高雄市新興區○
      ○○路三十八號前，威脅在六合夜市附近民眾之生命安全。因自訴人心感不安
      ，遂打一一九號電話報警處理，見警方未能及時前往該處處理爆裂物，自訴人
      乙○○遂又打電話通知電視台，嗣經警引爆該枚土製炸彈，並循散落現場之爆
      裂物碎片上所採得之指紋，而於八十七年九月十一日十七時許，由是時任職於
      高雄市政府警察局刑事警察大隊分隊長之丙○○帶領隊員李正雄、鍾任文、鄭
      清輝等人持搜索票循線逮獲自訴人，並於同日製作調查筆錄後，將全部卷證資
      料移送檢察官偵查後起訴，嗣經本院於八十八年二月十二日，以八十七年度訴
      字第二三五七號判處自訴人有期徒刑十二年，併科罰金新臺幣二十萬元，及令
      入勞動場所強制工作三年在案，因自訴人不服提起上訴，復經臺灣高等法院高
      雄分院於八十八年四月三十日，以八十八年度上訴字第五００號撤銷原審判決
      ，改判處自訴人有期徒刑十年，併科罰金十萬元在案，自訴人仍不服，對之提
      起第三審上訴後，經最高法院於八十八年七月十四日，以八十八年台上字第三
      七一八號判決駁回其上訴確定等節，除經自訴人及被告丙○○同陳在卷外，並
      有臺灣高等法院被告乙○○全國前案紀錄表及上開各該判決書在卷可稽，復經
      本院調卷核閱無訛，是自訴人確有因未經許可，擅自製造爆裂物之犯行，而經
      法院判處有期徒刑十年，併科罰金十萬元確定在案明確。
（二）本件自訴人因其上開犯行遭警查獲，並製作調查筆錄後，經警於同年月十二日
      上午移送臺灣高雄地方法院檢察署檢察偵查時，於檢察官偵訊時雖當場陳明遭
      三名員警刑求逼供，且經法醫師檢驗確受有左右肩胛骨處各有一處瘀血傷三Ⅹ
      五、二Ⅹ二公分、胸前正中十Ⅹ五公分瘀血傷呈網狀等傷害，並製有臺灣高雄
      地方法院檢察署八十七年九月十二日秦醫字第０四六號驗傷診斷書一紙附於上
      開案卷內，此固足證明自訴人是時身體確有上開之傷勢無誤，惟該驗傷診斷書
      上並未載明推定受傷之時間，是上開傷勢是否於逮捕前即已因其他原因而存在
      ，或於逮捕過程中因警員之拘束力無意所導致，均不無可能，而如此之推論亦
      與一般經驗法則無悖，且自訴人亦自陳只有驗傷診斷書可憑外，再無其他證據
      可證明指訴之事實為真等語在卷，則在無其他之補強證據證明自訴人之傷勢係
      遭被告丙○○夥同其他隊員刑求所造成之情形下，能否單憑自訴人之片面指訴
      ，即遽認被告丙○○有自訴人所訴之犯行，實值商榷；況參諸自訴人於自訴狀
      陳稱：「被告於八十七年九月十一日晚十時許，為自己不法之意圖而為取供，
      茲對本件自訴人加以刑求傷害」等語，惟於本院調查時則改陳於八十七年九月
      十一日二十時及二十三時許遭警員刑求二次（本院九十一年十月十七日審判筆
      錄），自訴人就遭刑求之時間、次數，所為指訴前後不一，已有可疑；且再酌
      以自訴人分別於本院訊問時指稱：「（問：何人刑求你？）陳長淵、李正雄、
      鄭清淵還有被告，他用手腳打我的手腳，而且用電擊棒電我，我有向看守所請
      求驗傷，還有請法醫師驗傷。（問：何人先動手刑求？）是陳長淵先動手，當
      時我態度不好，所以他們打我，然後李正雄拳打腳踢我的胸、背部，鍾任文抓
      我的手及腳銬，丙○○最後打我的頭部幾下，然後用手肘頂我的背部幾下」等
      語（九十年二月十四日訊問筆錄），及於其另案自訴被告鄭清輝瀆職案件審理
      中所述：「當時候大約八點的時候，當時鄭清輝跟陳長淵就走進來，鄭清輝有
      扛著攝影機及錄影機進來，陳長淵就叫我把衣服脫光，我說我不知道，陳長淵
      就打我，剛開始用拳頭打我，但沒有打到，他接著用腳踢我，腳去擦到我的胸
      部，因為我有閃躲，所以沒有打到，鄭清輝跟其他在場的警察就過來，抓住我
      ，鄭清輝用手銬銬住我，陳長淵就過來抓我的頭髮，把我提上來，按在牆壁上
      面，李正雄並且也過來抓我的手，把我提上來，那個時候陳長淵先打我胸部，
      接著李正雄再打，李正雄踢我下部，鍾任文是用腳踢我腰部，丙○○用手打我
      的頭及背部，鄭清輝沒有打，他在旁邊關攝影機」等遭刑求之情形觀之（本院
      九十年度自字第三三四號九十年十二月十二日訊問筆錄），其遭毆打部分幾遍
      及全身，無一倖免，而涉嫌刑求者陳長淵、丙○○、鍾任文、李文雄等人又均
      值壯年，並任職刑警大隊擔任偵查員，受有嚴格警察培訓教育，苟若自訴人所
      訴為真，衡情自訴人所受傷勢應非僅有「左右肩胛骨處各有一處淤血傷三Ｘ五
      、二Ｘ二公分，胸前正中十Ｘ五公分淤血傷呈網狀」之輕傷而已，益證自訴人
      所言其遭被告夥同隊員陳長淵、丙○○、鍾任文、李文雄刑求云云，尚非有據
      ，應無足採。
（三）自訴人所涉前開製造爆裂物犯行之所以遭查獲，乃係依鑑識員警自引爆之爆裂
      物中之鐵罐碎片上所採得之指紋與自訴人之右拇指指紋相符始循線破獲，且當
      時在引爆該枚爆裂物前，現場係經警加以封鎖，及待引爆後即由鑑識人員逕行
      將所採得之爆裂物碎片及字條等物送鑑定等情，除據證人即至案發現場勘查之
      員警甲○○於本院審理時證述：「是我們到現場採證，爆裂物是刑事局偵五隊
      在現場用水炮擊解的，我們到現場爆裂物已經擊解了，現場是在發現爆裂物之
      後就封鎖，我們就將散落在現場的爆裂物碎片採集後拿回警察局的實驗室採取
      指紋，及送火藥鑑定，現場勘查報告表是我們製作的，那時我們採到六枚指紋
      ，其中壹枚是在紙條上面編號為Ａ，另外伍枚是在黏貼在鐵罐碎片上的膠帶採
      到的，編號是ＢＣＤＥＦ，我們六枚指紋都送鑑定，結果在黏貼在鐵罐碎片上
      的編號Ｂ指紋，與被告的指紋是相符合的，當時在現場採證的時候。字條的部
      分，可能因為特徵點不完整，所以鑑定不出來。採集到符合被告指紋的碎片確
      實是在經偵五隊就該爆裂物擊截後的碎片，偵五隊是用擊解的方式來分解爆裂
      物，不是用引爆爆裂物本身，所以爆裂物上面的指紋所受的影響有限，而且也
      會留下碎片，所以我們就從現場的碎片來採集指紋」等語明確外，復有高雄市
      政府警察局刑警大隊刑案現場勘查報告表、內政部警政署刑事警察局爆炸（裂
      ）物鑑驗處理通知書、內政部警政署刑事警察局八十七年九月十八日以刑紋字
      第六九五五五號覆高雄市政府警察函所附之內政部警政署刑事警察局指紋鑑定
      書各紙，及現場照片十五幀附於自訴人被訴上開違反槍砲彈藥刀械管制條例案
      卷內可參，而依上開現場照片內容所示，於員警將現場封鎖後，尚未引爆前，
      該枚以塑膠袋包裹之爆裂物上確黏貼有書寫：「幹你娘！送你們一個炸彈，還
      有下次。＊ＰＳ給陳進興抱不平。殺手留」字句之字條一紙，是認本件被告丙
      ○○在該枚爆裂物引爆前後及鑑識組鑑定前均無機會與之接觸，且亦不知自訴
      人涉案，則被告丙○○又如何能無中生有，而故將自訴人之指紋挪移於該枚爆
      裂碎片上以羅織入罪之理；再者該枚爆裂物確係自訴人所製造，將之放置於案
      發現場等情，業據證人林祈發於自訴人被訴之前開案件中證述屬實，並與自訴
      人於該案之警訊中自白犯行互核一致，而上開勘查報告表內所載明之「爆裂物
      引爆後，現場採獲鐵罐碎片、電線、衛生紙屑、塑膠蓋、黏土碎屑、蠟蠋碎片
      、殘跡顆粒、乾電池、殘餘膠片、字條、塑膠袋」等物，其中鐵罐、電線、衛
      生紙、塑膠蓋、蠟蠋、乾電池等多項跡證，亦與證人林祈發所述相同，且自訴
      人於該案審理時亦曾自陳其發現爆裂物後，因好奇將該物拿出觀察，可能因此
      留下指紋等語在卷，是足認爆裂物碎片上所採得之指紋應非被告所偽變造至明
      ；又自訴人所述遭被告偽變造之警卷內所附字條上所書寫之字跡與上開現場照
      片所示之爆裂物上字條之字跡，以肉眼觀之，二者之運筆神韻及筆劃順序，均
      極為相似，雖自訴人於本院審理時經諭知當庭書寫字條內「下一次、陳進興、
      炸彈、乙○○」等字跡，與前開二紙字條之字跡於乍看時不盡相似，且甚為遼
      草，惟以肉眼仔細觀諸當庭書寫之字跡再與自訴人先前歷次之簽名字跡核對，
      即可判斷自訴人係故以草率之方式，而為不同以往之書寫方式，及從三者之「
      次、進」字跡相互比對結果，三者之筆順勾勒均相近，顯見上開二字條應為自
      訴人所書寫至明；況再酌以自訴人最初係指訴被告偽造字條及指紋後加以行使
      ，嗣於本院審理時則又改陳稱係指訴被告行使不知何人所偽變造之指紋及字條
      等語在卷，自訴人就究否被告所偽變造之指述亦有前後不一致之處，益徵自訴
      人之指訴存有瑕疵，自難遽信，而為被告不利之認定。
    綜上所述，依自訴人所提之前開驗傷診斷書既無從推論為被告刑求所致，且其指
    述又存有瑕疵，及自訴人於前案之違反槍砲彈藥管制條例案件之警訊筆錄之錄音
    帶、錄影帶又因案件已確定而銷燬，此有本院刑案電話查詢登記表一紙在卷可稽
    ，則實難僅憑自訴人之片面指訴而遽入人罪。此外，復查無其他積極證據足資認
    定被告有何自訴人所指訴之犯行，揆諸首揭說明，既不能證明被告犯罪，自應諭
    知無罪之判決。
據上論斷，應依刑事訴訟法第三百四十三條、第三百零一條第一項，判決如主文。
中      華      民      國      九十二    年      五      月   二十二   日
                                    臺灣高雄地方法院刑事第二庭
                                        法    官      柯彩燕
右正本證明與原本無異。
如不服本判決，應於判決送達後十日內，向本院提出上訴狀。
                                         書記官       林同啟
中    華    民    國      九十二      年      五      月      二十三    日


司法院資訊處製作；財團法人民間司法改革基金會備份。
